臺灣新竹地方法院民事判決  
111年度重訴字第49號
原      告  林炎    
訴訟代理人  謝清昕律師
複代 理 人  張義閏律師
被      告  吳家綸  
訴訟代理人  劉雅萍律師
被      告  吳家銓  
訴訟代理人  呂紹宏律師
            吳益群律師
被      告  吳金德  
            吳家宏  
受  告  知
訴  訟  人  臺灣土地銀行股份有限公司

上列當事人間請求分割共有物事件，本院於民國111年3月29日辯
論終結，判決如下：
    主      文
兩造共有坐落新竹縣○○鄉○○○段○○○○段○○○地號土地，應分割如附
圖所示之分割方案，即區塊甲面積一七一九平方公尺之土地，分
歸原告、被告吳金德、被告吳家宏共同取得，並由其等依附表所
示應有部分比例維持共有；區塊乙面積一七二五平方公尺之土地
，分歸被告吳家綸、被告吳家銓共同取得，並由其等依附表所示
應有部分比例維持共有。
訴訟費用由兩造依附表所示比例負擔。
    事實及理由
壹、程序方面：
一、按當事人得於訴訟繫屬中，將訴訟告知於因自己敗訴而有法
    律上利害關係之第三人，民事訴訟法第65條第1項定有明文
    。經查，原告前將坐落新竹縣○○鄉○○○段○○○○段000地號土地
    （下稱系爭土地）應有部分設定普通抵押權予臺灣土地銀行
    股份有限公司（下稱土地銀行），有土地登記第一類謄本在
    卷可稽（見調解卷第45頁），則本件原告請求判決分割系爭
    土地，受訴訟告知人土地銀行依民法第824條之1第2項之規
    定，就系爭土地之分割自有法律上之利害關係，為保障受訴
    訟告知人之權利，原告聲請對受訴訟告知人土地銀行告知訴
    訟（見調解卷第37、39頁），揆諸前揭法條規定，應予准許
    。
二、本件被告吳金德、吳家宏經合法通知，未於言詞辯論期日到
    場，核無民事訴訟法第386條各款所列情形，爰依原告之聲
    請，准由其一造辯論而為判決。
貳、實體方面：
一、原告主張：系爭土地為兩造所共有，其上蓋有被告吳家綸、
    吳家銓所有房屋各1棟，原告與被告吳金德、吳家宏則無房
    屋建於土地上，故請求保留被告吳家綸、吳家銓所有房屋坐
    落之土地為分割，即新竹縣新湖地政事務所民國110年12月1
    6日土地複丈成果圖（下稱附圖）所示乙部分分歸被告吳家
    綸、吳家銓取得，再由原告與被告吳金德、吳家宏分得如附
    圖所示甲部分，並維持共有等語。
二、被告部分：
（一）被告吳家綸陳稱：目前被告是依據祖先達成之分管協議使
      用，倘依原告主張之方案分割，將造成被告吳家綸所有同
      段563地號土地形成袋地，因此被告吳家綸提出如本院卷
      第61頁所示之分割方案，即將附圖所示區塊甲1、甲2、甲
      3土地分配予被告吳家銓、區塊乙1及乙2土地分配予被告
      吳家綸、區塊丙土地分配予原告、區塊丁分配予被告吳金
      德、吳家宏，並依現況行走之道路劃出一條內路。另希望
      於系爭土地左側再畫一條道路供563地號土地通行，否則
      被告吳家綸主張不要分割。
（二）被告吳家銓表示：不同意被告吳家綸主張之方案，因為會
      變得很複雜且沒有經濟效益，如進行分割希望用最小變動
      方式讓大家不要搬家。
（三）被告吳金德、吳家宏具狀同意原告所提分割方案。　　
三、本院之判斷：
（一）按各共有人，除法令另有規定外，得隨時請求分割共有物
      ，但因物之使用目的不能分割或契約訂有不分割之期限者
      ，不在此限，民法第823條第1項定有明文，此項規定，旨
      在消滅物之共有狀態，以利融通與增進經濟效益。查系爭
      土地為兩造所共有，權利範圍如附表所示，業據原告提出
      與其所述相符之土地登記謄本為證（見調解卷第45、47頁
      ），且系爭土地依其使用目的並無不能分割情形，而共有
      人亦無就系爭土地有不分割之協議，被告對此亦未爭執，
      是本院依調查證據之結果及斟酌全辯論意旨，應認原告上
      開主張為真實。據此，系爭土地依物之使用目的既無不能
      分割之情事或訂有不分割期限之特約，復無法協議以為分
      割，則原告訴請裁判分割，揆諸前揭規定，自屬有據。
（二）再按，共有物之分割，依共有人協議之方法行之。分割之
      方法不能協議決定，或於協議決定後因消滅時效完成經共
      有人拒絕履行者，法院得因任何共有人之請求，命為分配
      ：一以原物分配於各共有人。但各共有人均受原物之分配
      顯有困難者，得將原物分配於部分共有人。二原物分配顯
      有困難時，得變賣共有物，以價金分配於各共有人；或以
      原物之一部分分配於各共有人，他部分變賣，以價金分配
      於各共有人。以原物為分配時，如共有人中有未受分配，
      或不能按其應有部分受分配者，得以金錢補償之。以原物
      為分配時，因共有人之利益或其他必要情形，得就共有物
      之一部分仍維持共有。民法第824條第1至4項亦定有明文
      。且按裁判上如何定共有物分割之方法，除應斟酌當事人
      之聲明、共有物之性質、共有人之意願、利害關係、經濟
      效用及全體共有人之利益等公平決之外，並不受任何共有
      人主張之拘束，法院為顧及全體共有人所得利用之價值等
      情形，本有自由裁量之權，惟儘量依各共有人使用現狀定
      分割方法，以維持現狀，減少共有人所受損害，當不失為
      裁判分割斟酌之一種原則（最高法院82年度台上字第1990
      號裁判亦同此見解）。是就共有物之分割，應斟酌共有物
      之性質、經濟效益及全體共有人之利益，並應符合公平原
      則，而社會利益亦應考慮在內。　　　
（三）經查，系爭土地之使用分區及使用地類別為特定農業區之
      甲種建築用地，臨成德路，土地內尚有一條寬約90公分之
      內路，系爭土地右側蓋有被告吳家綸所有門牌號碼新竹縣
      ○○鄉○○路000號未辦保存登記房屋，房屋前方為被告吳家
      綸所有559、565-4地號土地，其上除鋪設水泥外，尚種植
      樹木、雜草、甘蔗等，212號房屋可經由559、565-4地號
      土地連接至567地號成德路；於212號房屋旁另有被告吳家
      銓所有門牌號碼新竹縣○○鄉○○路000號未辦保存登記房屋
      ，其餘土地上雜草叢生、有少許種植及養雞等情，業經本
      院會同地政人員及兩造勘驗現場屬實，並有系爭土地第一
      類登記謄本、地籍圖謄本、本院110年12月16日勘驗筆錄
      、房屋稅籍證明書、現場照片、土地複丈成果圖在卷可稽
      （見調解卷第45、21頁、第59-65頁、第103、105頁、本
      院卷第107-111頁、第115-118頁、第123、125頁）。
（四）原告主張之分割方案係將系爭土地一分為二，即有地上建
      物之被告吳家綸、吳家銓分得房屋坐落之土地，並按其等
      土地持分面積劃分附圖所示乙區塊分歸其2人所有，其餘
      原告及被告吳金德、吳家宏則分配無地上建物所在之甲區
      塊；被告吳家綸則提出如本院卷第61頁所示之分割方案，
      即將附圖所示區塊甲1、甲2、甲3土地分配予被告吳家銓
      、區塊乙1及乙2土地分配予被告吳家綸、區塊丙土地分配
      予原告、區塊丁分配予被告吳金德、吳家宏，並依現況行
      走之道路劃出一條內路，嗣再要求於系爭土地左側再畫一
      條道路供563地號土地通行等語。本院審酌563地號土地非
      本件分割標的，日後可藉由確認通行權訴訟以解決通行問
      題；再者，被告吳家綸雖一再提及563地號土地之袋地通
      行問題，卻未提出緊鄰563地號土地分歸予自己之分割方
      案，反依其主張之祖先分管協議（見本院卷第41頁）提出
      分割方案，然該分管協議係於50年間訂立，當時同意分管
      之人與現土地共有人已全然不同，是否仍受分管協議拘束
      已非無疑，尤以被告吳家綸所提分割方案將被告吳家銓所
      分得之區塊劃分3處，實難以整合利用，復未配合補償方
      案，對其顯屬不公，且被告吳家銓亦反對此分割方案；反
      之，原告所提分割方案已獲多數共有人同意，且被告吳家
      綸、吳家銓分得之區塊既保有原有房屋基地，並有內路行
      走，復可經由自己所有之鄰地連接主要道路成德路，合於
      使用現狀。因此，本院斟酌當事人之意願、系爭土地之現
      有使用狀況、對外通行問題、位置、形狀、分割後之土地
      利用效益及兩造所獲之利益等一切情狀，認原告所提分割
      方案保留具經濟價值地上物得維持現狀繼續使用，符合土
      地分割之經濟效用及共有人全體之利益，堪認係適當、公
      允之分割方法，爰判決如主文第一項所示。
（五）末按，分割共有物之訴，核其性質，兩造本可互換地位，
      本件原告起訴雖於法有據，然被告之應訴乃法律規定所不
      得不然，且本件分割結果，共有人均蒙其利，茲斟酌兩造
      所受利益，並參酌其等應有部分之比例，爰就本件訴訟費
      用負擔判決如主文第二項所示。　　　　　　　　　
四、本件判決之基礎已臻明確，兩造其餘之攻擊、防禦方法及舉
    證，經審酌核與判決結果無影響，爰不一一予以論列，併此
    敘明。
五、訴訟費用負擔之依據：民事訴訟法第80條之1、第85條第1項
    。
中　　華　　民　　國　　111 　年　　4 　　月　　15　　日
                  民事第二庭  法  官  傅伊君
以上正本係照原本作成。　　　　　　　　　
如對本判決上訴，須於判決送達後20日內向本院提出上訴狀（須
附繕本）。如委任律師提起上訴者，應一併繳納上訴審裁判費。
中　　華　　民　　國　　111 　年　　4 　　月　　22　　日
                              書記官  彭富榮
附表：